ACORDAO-COMPLETO-2388146

ACÓRDÃO 451/2020 ATA 1/2020 - SEGUNDA CÂMARA

VISTOS, relatados e discutidos os embargos de declaração opostos por Lys Mary Bileski Cândido ao Acórdão 3328/2019-TCU-Segunda Câmara.
ACORDAM os ministros do Tribunal de Contas da União, reunidos em sessão da 2ª Câmara, ante as razões expostas pela relatora, e com fundamento nos arts. 32, inciso II, e 34 da Lei 8.443/1992, em:
9.1. conhecer dos embargos de declaração e rejeitá-los; e
9.2. dar ciência deste acórdão à embargante e à Universidade Federal do Paraná.

Embargos de declaração contra decisão que julgou ilegal e negou registro ao ato de aposentadoria de ex-servidora da Universidade Federal do Paraná.

Segunda Câmara

Universidade Federal do Paraná.

3. Recorrente: Lys Mary Bileski Cândido (CPF XXX.749.939-XX).

13.1. Ministros presentes: Augusto Nardes (na Presidência), Aroldo Cedraz, Raimundo Carreiro e Ana Arraes (Relatora).
13.2. Ministros-Substitutos presentes: Marcos Bemquerer Costa e André Luís de Carvalho.

ACORDAO-COMPLETO-2423712

Acórdão 11539/2020 - Segunda Câmara

ANA ARRAES

ministra Ana Arraes.

A responsável Lys Mary Bileski Cândido opôs embargos de declaração ao Acórdão 3328/2019-TCU-Segunda Câmara (peça 29) , nos seguintes termos:
	"LYS MARY BILESKI CÂNDIDO, brasileira, casada, professora aposentada, portadora do RG rt° 781.230, inscrita no CPF sob o n° XXX.749.939-XX, residente e domiciliada na Rua Osvaldo Capeline, n° 77, Bairro São Braz, Curitiba, Paraná, CEP 82.300-640, endereço eletrônico Imcandido@utfpnedu.br, por seus procuradores ao final assinados (procuração anexa) , vem respeitosamente à presença de V. Excelência, com fulcro no art. 287 do Regimento Interno desta Corte de Contas, opor os presentes EMBARGOS DE DECLARAÇÃO em face do v. acórdão n° 3328/2019, nos termos em que passa expor. 
	Por intermédio do v. acórdão embargado, considerou-se ilegal o ato de alteração da aposentadoria da servidora, tendo em vista a averbação do tempo de atividade insalubre sob o regime celetista (1 ano, 3 meses e 16 dias) . 
	No entanto, com o devido respeito, observa-se uma obscuridade na decisão, na medida em que o título judicial formado na ação civil pública n° 2004.70.00.026477-1/PR, atualmente sob o n° 5043552-05.2015.4.04.7000, na qual A ASSOCIAÇÃO DOS PROFESSORES DA UNIVERSIDADE FEDERAL DO PARANÁ - APUFPR, obteve parcial acolhimento do pedido inicial, para declarar o direito dos servidores públicos federais, inclusive professores, lotado na UFPR à contagem do tempo de serviço comprovadamente ensejador de aposentadoria especial e anterior à publicação da Lei n° 8.112/1990, mediante a sua conversão em tempo comum com o uso dos fatores 1,4 (para homens) e 1,2 (para mulheres) . Nesse ponto, o título reconheceu a desnecessidade de laudo técnico para a comprovação da atividade insalubre, penosa ou perigosa durante a égide do RGPS, conforme trecho que ora se transcreve:
	Portanto, fica claro que: (1) a caracterização e a comprovação do tempo de atividade sob condições especiais obedecerá ao disposto na legislação em vigor na época da prestação do serviço; (2) o serviço prestado antes da entrada em vigor da Lei n° 9.032, de 1995, deve ser caracterizado como especial em virtude da atividade, não se exigindo o laudo previsto na citada lei; (3) assim sendo, a necessidade de comprovação por laudo pericial do tempo de serviço em atividade especial só surgiu com o advento da Lei 9.528/97, que, convalidando a MP 1.523/96, alterou o art. 58, § 1°, da Lei 8.213/91; só a partir de então, passou-se a exigir a comprovação da efetiva exposição da parte segurada aos agentes nocivos, mediante formulário, na forma estabelecida pelo INSS, emitido pela empresa ou seu preposto, com base em laudo técnico das condições ambientais do trabalho, expedido por médico do trabalho ou engenheiro de segurança do trabalho; (4) a perícia judicial só se faz necessária quando a parte segurada não dispuser de documentação que comprove a prestação de serviços em condições insalubres, perigosas ou penosas, podendo provar o exercício de atividade especial mediante o ajuizamento de ação ordinária previdenciária com a realização de perícia técnica. Consequentemente, como nesta ação civil pública é pleiteado o reconhecimento do tempo de serviço anterior à Lei 8.112/1990, torna-se indiscutível a desnecessidade de laudo técnico especifico para a comprovação da atividade especial, bastando ao servidor comprovar, administrativamente, que exerceu a atividade considerada, por regulamento, como insalubre, penosa ou perigosa, durante a égide do RGPS. 
	Assim, nos termos do título formado (inteiro teor anexo) , vê-se que o v. acórdão ora embargado, ao indicar que a ilegalidade da averbação do referido período se daria em razão de que 'não se verifica a existência do laudo pericial atestando as condições insalubres. Há tão somente registro nos assentos funcionais da interessada que houve a concessão do adicional de insalubridade, sem existir a documentação suporte dos fatos' vai de encontro ao teor do título formado na ação civil pública n° 2004.70.00.026477-1/PR que entendeu que bastaria ao servidor comprovar administrativamente ao INSS o exercício da atividade insalubre, perigosa ou penosa para o reconhecimento do tempo especial. 
	Desse modo, no caso em tela, a servidora informa desde já que será solicitado ao INSS a certificação do tempo trabalhado em condições insalubres, sendo competência deste Instituto eventual questionamento quanto à comprovação do referido tempo. 
	No tocante à competência do TCU para fins de questionar o período, com o devido respeito, verifica-se que o v. acórdão embargado está extrapolando suas competências constitucionais, adentrando-se nas funções de órgãos jurisdicional para rever, em nítida transmutação de ação rescisória, decisões cristalizadas e sedimentadas perante as instâncias do Poder Judiciário. Isso porque a decisão recorrida desconstituiu e descumpriu decisão judicial, frise-se mais uma vez, transitada em julgado, em total arrepio aos postulados do Estado Democrático de Direito e ao Princípio da Separação dos Poderes (art. 2°, CF) .
	Nesse sentido, tem-se o entendimento do E. Supremo Tribunal Federal, que reconhece o dever de o TCU observar a decisão transitada em julgado, sem ter poder de revisar o mérito da questão ou determinar a suspensão de benefício garantido em decisão, como está ocorrendo no caso em tela: 
'EMENTA: MANDADO DE SEGURANÇA COLETIVO. APRECIAÇÃO, PELO TRIBUNAL DE CONTAS DA UNIÃO, DA LEGALIDADE DO ATO DE CONCESSÃO INICIAL DE APOSENTADORIA. DECISÃO JUDICIAL TRANSITADA EM JULGADO QUE RECONHECE A INCORPORAÇÃO, À REMUNERAÇÃO DOS DOCENTES FILIADOS À ENTIDADE SINDICAL IMPETRANTE, DA VANTAGEM PECUNIÁRIA QUESTIONADA PELO TCU. INTEGRAL OPONIBILIDADE DA 'RES JUDICATA' AO TRIBUNAL DE CONTAS DA UNIÃO. COISA JULGADA EM SENTIDO MATERIAL. INDISCUTIBILIDADE, IMUTABILIDADE E COERCIBILIDADE: ATRIBUTOS ESPECIAIS QUE QUALIFICAM OS EFEITOS RESULTANTES DO COMANDO SENTENCIAL. PROTEÇÃO CONSTITUCIONAL QUE AMPARA E PRESERVA A AUTORIDADE DA COISA JULGADA. EXIGÊNCIA DE CERTEZA E DE SEGURANÇA JURÍDICAS. VALORES FUNDAMENTAIS INERENTES AO ESTADO DEMOCRÁTICO DE DIREITO. EFICÁCIA PRECLUSIVA DA 'RES JUDICATA'. 'TANTUM JUDICATUM QUANTUM DISPUTA TUM VEL DISPUTARI DEBEBAT'. CONSEQUENTE IMPOSSIBILIDADE DE REDISCUSSÃO, NOTADAMENTE EM SEDE ADMINISTRATIVA, DE CONTROVÉRSIA JÁ APRECIADA EM DECISÃO TRANSITADA EM JULGADO, AINDA QUE PROFERIDA EM CONFRONTO COM A JURISPRUDÊNCIA PREDOMINANTE NO SUPREMO TRIBUNAL FEDERAL. CONSEQUENTE IMPOSSIBILIDADE DE DESCONSTITUIÇÃO, NA VIA ADMINISTRATIVA, DA AUTORIDADE DA COISA JULGADA. PRECEDENTES. MEDIDA CAUTELAR DEFERIDA. 
- O Tribunal de Contas da União não dispõe, constitucionalmente, de poder para rever decisão judicial transitada em julgado (RTJ 193/556-557) nem para determinar a suspensão de benefícios garantidos por sentença revestida da autoridade da coisa julgada (RTJ 194/594) , ainda que o direito reconhecido pelo Poder Judiciário não tenha o beneplácito da jurisprudência prevalecente no âmbito do Supremo Tribunal Federal (MS 23.665/DF, v.g.) , pois a 'res judicata', em matéria civil, só pode ser legitimamente desconstituída mediante ação rescisória. Precedentes. - A norma inscrita no art. 474 do CPC impossibilita a instauração de nova demanda para rediscutir a controvérsia, mesmo que com fundamento em novas alegações, pois o instituto da coisa julgada material - considerada a finalidade prática que o informa - absorve, necessariamente, 'tanto as questões que foram discutidas como as que o poderiam ser' (LIEBMAN) , mas não o foram. A autoridade da coisa julgada em sentido material estende-se, por isso mesmo, tanto ao que foi efetivamente arguido pelas partes quanto ao que poderia ter sido alegado, mas não o foi, desde que tais alegações e defesas se contenham no objeto do processo ('tantum judicatum quantum disputatum vel disputari debebat') . Aplicação, ao caso, do art. 474 do CPC. Doutrina. Precedentes.' 
	Assim, com o devido respeito, não faz parte das atribuições desta Corte de Contas, consoante se observam nos incisos do art. 71 da CF, atuar como órgão jurisdicional, de modo a rever a imutabilidade de sentença judicial.
	DIANTE DO EXPOSTO, requer-se a Vossa Excelência, que receba os presentes embargos, porque tempestivos, determinando a sustação do cumprimento da decisão até posterior julgamento do presente recurso (efeito suspensivo) . 
	No mérito, requer-se sejam os presentes embargos de declaração acolhidos para sanar a obscuridade apontada, a fim de que haja manifestação quanto ao fato de que aos termos do que foi decidido na ação civil pública n° 2004.70.00.026477-1/PR, no sentido de que não há necessidade de apresentação de laudo pericial para a comprovação do direito, bastando ao servidor comprovar, administrativamente, que exerceu a atividade considerada, por regulamento, como insalubre, penosa ou perigosa, durante a égide do RGPS. 
	E, se for esse o entendimento de Vossas Excelências, requer-se o acolhimento dos declaratórios, atribuindo-lhes excepcionais efeitos infringentes, reformando-se o v. acórdão embargado, a fim de que seja declarada a legalidade do ato concessor de aposentadoria da servidora LYS MARY BILESKI CÂNDIDO, concedendo-lhe registro, em observância à coisa julgada formada na ação civil pública n° 2004.70.00.026477-1/PR quanto à contagem especial do tempo insalubre. 
	Subsidiariamente, requer-se o sobrestamento do processo de aposentadoria, a fim de que a servidora interessada possa providenciar a respectiva certidão de tempo de serviço no INSS com a inclusão da conversão do tempo especial em comum. 
	Por fim requer-se que todas as intimações sejam feitas em nome dos advogados João Luiz Arzeno da Silva e Marcelo Trindade de Almeida, sob pena de nulidade."
	É o relatório.

João Luiz Arzeno da Silva (OAB/PR 23.510), Marcelo Trindade de Almeida (OAB/PR 19.095) e outros representando Lys Mary Bileski Cândido.

Não atuou.

EMBARGOS DE DECLARAÇÃO. ATO DE ALTERAÇÃO DE APOSENTADORIA CONSIDERADO ILEGAL COM NEGATIVA DE REGISTRO. CONHECIMENTO. OBSCURIDADES, OMISSÕES OU CONTRADIÇÕES NÃO CONFIGURADAS. REJEIÇÃO. CIÊNCIA.

APOSENTADORIA (APOS)

não atuou.

Atendidos os requisitos de admissibilidade dos arts. 32, inciso II, e 34 da Lei 8.443/1992 c/c o art. 287 do Regimento Interno, conheço dos embargos de declaração opostos por Lys Mary Bileski Cândido ao Acórdão 3328/2019-TCU-Segunda Câmara, que, entre outros pontos, considerou ilegal ato de alteração de aposentadoria da embargante com negativa de registro, ante o cômputo de tempo de atividade insalubre sob o regime celetista (1 ano, 3 meses e 16 dias) .
2.	A embargante alegou, em suma, que a contagem do tempo de insalubridade sob o regime celetista estava garantido por decisão judicial e que o TCU extrapolou sua competência constitucional ao adentrar nas funções do órgão jurisdicional que exarou o decisum.
3.	Ao final, requereu o acolhimento dos presentes embargos com efeitos infringentes, com reforma do acórdão ora embargado. Subsidiariamente, requereu o sobrestamento do julgamento deste processo a fim de que pudesse providenciar a respectiva certidão de tempo de serviço no INSS, com a inclusão da conversão do tempo especial em comum.
4.	Inexiste, nessas argumentações recursais, qualquer vício a ser saneado pela via dos embargos, que deve ser aquele eventualmente presente entre as premissas utilizadas pelo julgador e a conclusão a que tenha chegado.
5.	A alegação de contradição entre o acórdão embargado e doutrina, jurisprudência ou comando legal é pertinente em outras espécies recursais, a exemplo do pedido de reexame, nos quais o comando atacado é contrastado com aquelas fontes jurídicas. Entretanto, é descabida nos aclaratórios, cuja única finalidade é esclarecer ou integrar a decisão embargada e, apenas excepcionalmente, modificá-la.
6.	Nos embargos não há espaço para rediscussão de mérito de matéria decidida. O teor dos argumentos aduzidos, que se limitam a contrapor a decisão deste Tribunal em face da ação judicial movida pela Associação dos Professores da Universidade Federal do Paraná - APUFPR, agora trazida pela embargante, deixa transparecer que a real intenção é a rediscussão do mérito.
7.	A sua irresignação acerca da negativa de alteração de seu ato de aposentadoria não se traduz em matéria de embargos de declaração, sabidamente medida recursal de cunho restrito; tal debate encontra amparo em outra via recursal: pedido de reexame.
8.	Por fim, inexiste fundamento legal a suportar o pedido subsidiário da embargante de sobrestamento do julgamento dos autos para que obtenha certidão de tempo de serviço no INSS.
9.	Assim, deve ser rejeitado o recurso em tela, interposto por Lys Mary Bileski Cândido.
	Ante o exposto, VOTO por que o Tribunal adote a minuta de acórdão que ora submeto à deliberação deste Colegiado.
	TCU, Sala das Sessões Ministro Luciano Brandão Alves de Souza, em 28 de janeiro de 2020.
ANA ARRAES 
Relatora